【裁判字號】    98,重訴,168
【裁判日期】    980729
【裁判案由】    返還買賣價金
【裁判全文】
                  臺灣板橋地方法院民事判決
原      告  甲○○
訴訟代理人  蕭仁杰律師
被      告  乙○○
訴訟代理人  丙○○
上列當事人間請求返還買賣價金事件，本院於民國98年7月22日
言詞辯論終結，判決如下：
    主  文
原告之訴及其假執行之聲請均駁回。
訴訟費用由原告負擔。
    事實及理由
一、原告起訴主張：
（一）緣原告於民國（下同）97年5 月5 日向被告購買坐落臺北
      縣中和市○○段797 地號；建物門牌號碼為臺北縣中和市
      ○○街76巷7 號1 樓之房屋及其基地應有部份（下稱系爭
      房屋），雙方並簽訂「不動產買賣契約書」 (下稱系爭買
      賣契約)（ 原證一參照），並約明總價款為新臺幣（下同
      ）1, 040萬元而買受上述不動產，原告並已依約繳納所有
      之買賣價金共計1,040 萬元。惟原告於僱請裝潢工人進行
      近3 個月之整修裝潢期間，曾有系爭房屋鄰居住戶主動向
      整修裝潢之水泥工人表示：「不要再裝潢了，住不平安啦
      …卡早（台語）以前有人死在裡面」等語。嗣經原告偕同
      友人向該地連任五屆之里長求證後，該里長證實確曾有3
      件死亡案件發生在系爭房屋內，其中於85年間有1 名死者
      「游鴻榮」因施用毒品而於系爭房屋內暴斃，並陳屍多日
      致屍水滲入地板，屍臭味飄出系爭房屋外後，始經鄰人向
      轄區派出所報警處理，復經轄區警察單位到系爭房屋現場
      封鎖調查，認為該件係屬非自然死亡之案件，報請臺灣板
      橋地方法院檢察署檢察官至系爭房屋內相驗屍體等情。原
      告於得知此一訊息之後，即產生極大恐懼心理與厭惡感。
      另查原告與訴外人中信房屋簽訂購屋斡旋契約書中，即明
      訂賣方即原告與房屋仲介業者對於系爭房屋是否為凶宅，
      應盡告知之義務，惟原告卻於買受系爭房屋之後，始經他
      人之告知得知系爭房屋曾發生上開非自然死亡之恐怖情節
      。原告於97年11月間向臺北縣政府法制局消費者保護官（
      以下簡稱消保官）申訴此一發生於系爭房屋內非自然死亡
      事件之買賣糾紛案，嗣經臺北縣政府法制局消保官先後於
      97年11 月10 日及同年11月25日通知原告、被告及仲介業
      者中信房屋仲介股份有限公司（以下簡稱中信房屋）前往
      臺北縣政府法制局會議室進行協調，原告當時即向被告通
      知上開系爭房屋之瑕疵，並於同年月10日在臺北縣政府法
      制局會議室向被告為解除系爭買賣契約之意思表示，自屬
      有據。又上開解除契約之意思表示並已經被告知悉，亦有
      臺北縣政府97年消保申字第21388 號消保官受理消費者申
      訴協調記錄書影本2 份足稽（原證二參照），原告並主張
      再以本件起訴狀繕本送達被告，再次作為解除系爭買賣契
      約之意思表示，則系爭買賣契約自已經原告合法解除。
（二）按物之出賣人，對於買受人應擔保其物移轉於買受人時，
      無滅失或減少其價值之瑕疵；買賣因物有瑕疵，而出賣人
      應負擔保之責者，買受人得解除契約，民法第354 條第1
      項前段、第359 條前段分別定有明文。又所謂物之瑕疵，
      係指存在於物之缺點而言，凡依通常交易觀念，或依當事
      人之決定，認為物應具備之價值、效用、或品質而不具備
      者，即為物有瑕疵，且不以物質上應具備者為限，有最高
      法院著有73年台上字第1173號判例可資參照。查系爭房屋
      於85年間發生非屬於自然身故之系爭施用毒品中毒暴斃死
      亡事件，且陳屍多日致屍水滲入地板等情，業如前述，且
      原告於得知系爭房屋內曾有非自然死亡之上開毒品中毒暴
      斃事件後，即不敢再繼續住居於系爭房屋內，足認該事件
      對原告心理已造成極大程度之恐懼。是此種屋內有人因施
      用毒品暴斃身亡，且陳屍多日致屍水滲入地板之事故，雖
      不致對於房屋造成物理性之損傷或房屋之通常效用降低，
      惟依我國社會民情，一般大眾對於此類非自然身故；且屍
      水滲入地板事件，多存有嫌惡畏懼之心理，對居住於其內
      之住戶而言，除會對居住品質心生疑慮，且會在心理層面
      上造成相當之負面影響。因之，在房地產交易市場及實務
      經驗中，具有非自然身故情事之不動產，均會嚴重影響購
      買意願及購買價格，並因此造成該等標的之市場接受程度
      及交易價格低落，故就房屋交易市場之通常交易觀念而言
      ，屋內是否曾發生有人「非自然身故」之情事，乃屬房屋
      交易之重要資訊，並影響系爭房地之交易價值甚鉅，應認
      係屬交易上之重大瑕疵。本件系爭房屋既有前揭重大瑕疵
      ，嗣經原告依物之瑕疵擔保責任合法解除上開系爭房屋買
      賣契約，並依民法第259 條請求被告返還已收取之買賣價
      金1,040 萬元。
（三）聲明：被告應給付原告新臺幣1,040萬元，及自起訴狀繕
      本送達被告之翌日起至清償日止，按週年利率百分之五計
      算利息及原告願供擔保，請准宣告假執行。
二、被告則以：
（一）被告於93年購買系爭房屋後至97年4 月售予原告期間，從
      未由他人口中得知該系爭房屋曾發生自然或意外身故情事
      ，直至消保官向相關單位申調資料方知，故被告絕無故意
      隱瞞出售房地相關資訊情事。
（二）另依被告與原告所簽定之不動產買賣契約書中，第9條第6
      項(原證一參照)中解釋，得知原告所提身故事實，皆非契
      約所載明之自殺或兇殺致死情事，更於被告所有系爭房屋
      期間從未發生上開情事，今原告所提之疑義顯屬無據。
（三）復原告所提於系爭死亡事件，顯屬自然身故而非契約所載
      明之自殺或兇殺致死情事，且凶宅乃指發生兇殺或自殺致
      死情事之房屋而言，至於意外死亡者，則非前開現況確認
      書所言之凶宅，而原告為達其要求解約返還買賣價金之目
      的，一意將系爭標的定論為凶宅實屬無據。
（四）原告購買系爭房屋本要做為神壇之用，自然會供奉所謂神
      像，與所論是因住的不平安才請神像，與事實不符，且原
      告因加蓋問題與鄰居相處並不融洽，故生退意，因此欲藉
      故解約實為無理等語資為抗辯。
（五）聲明：原告之訴駁回。
三、兩造對於97年4 月28日就系爭房屋及基地簽訂不動產買賣契
    約書，約定總價金為10,040萬元，原告並已依約繳納所有之
    買賣價金並完成過戶交屋，系爭買賣契約第9 條第6 項規定
    ：「乙方保證本買賣標的主建物及附屬建物內（不含公寓大
    廈之共用部分）於乙方所有權期間，絕無自殺或兇殺致死之
    情事，如於乙方取得所有權之前有上述情事且乙方明知，乙
    方應據實告知甲方。否則，甲方得主張解除契約，乙方絕無
    異議，且解除契約後回復原狀之費用由乙方負擔」，台北縣
    政府警察局中和分局於97年11月19日派員訪查中和市景福里
    17 鄰 鄰長即訴外人游文雄，證實於系爭房屋內確有發生過
    三件死亡案件，有兩件是自然死亡事件，有一件是訴外人游
    鴻榮於系爭房屋內施用毒品過量死亡，死亡多日才遭發現之
    事實均不爭執。
四、首應審酌本件系爭房屋如曾有自殺或兇殺致死（即凶宅）之
    情事，能否解除契約？
（一）依系爭買賣契約第9 條第6 項規定：「乙方（即被告）保
      證本買賣標的主建物及附屬建物內（不含公寓大廈之共用
      部分）於乙方所有權期間，絕無自殺或兇殺致死之情事，
      如於乙方取得所有權之前有上述情事且乙方明知，乙方應
      據實告知甲方（即原告）。否則，甲方得主張解除契約，
      乙方絕無異議，且解除契約後回復原狀之費用由乙方負擔
      」，有系爭買賣契約在卷可按，足見，被告如明知系爭房
      屋有自殺或兇殺致死之情事，應據實告知原告，被告若未
      據實告知原告，原告自得依系爭買賣契約第9 條第6 項規
      定解除契約甚明。
（二）按物之出賣人，對於買受人應擔保其物移轉於買受人時，
      無滅失或減少其價值之瑕疵；買賣因物有瑕疵，而出賣人
      應負擔保之責者，買受人得解除契約，民法第354 條第1
      項前段、第359 條前段分別定有明文。又所謂物之瑕疵，
      係指存在於物之缺點而言，凡依通常交易觀念，或依當事
      人之決定，認為物應具備之價值、效用、或品質而不具備
      者，即為物有瑕疵，且不以物質上應具備者為限，最高法
      院73年台上字第1173號判例可資參照。然屋內有人兇殺或
      自殺致死之事故，雖不致對於房屋造成物理性之損傷或房
      屋之通常效用降低，惟依我國社會民情，一般大眾對於此
      類兇殺或自殺致死之非自然身故事件，多存有嫌惡畏懼之
      心理，對居住於其內之住戶而言，除會對居住品質心生疑
      慮，且會在心理層面上造成相當之負面影響。因此，在房
      地產交易市場及實務經驗中，具有此類非自然身故情事之
      不動產，均會嚴重影響購買意願及購買價格，並因而造成
      該等標的之市場接受程度及交易價格低落，故就房屋交易
      市場之通常交易觀念而言，屋內是否曾發生有人「兇殺或
      自殺致死」之情事，乃屬房屋交易之重要資訊，並影響系
      爭房地之交易價值甚鉅，應認係屬交易上之重大瑕疵。所
      以，如系爭房屋曾經確有人「兇殺或自殺致死」之情事，
      不論被告是否明知系爭房屋有自殺或兇殺致死之情事或有
      否據實告知原告，依上揭判例意旨，原告亦得主張其為物
      之瑕疵而解除契約已明。
五、末應審酌訴外人游鴻榮於系爭房屋內，因施用毒品過量死亡
    之情形，系爭房屋是否屬於凶宅而合法解解契約？
（一）按凶宅並非法律名詞，依一般社會觀念應係建物之專有部
      有 (包括主建物及附屬建物)， 曾發生他人加工致死（如
      凶殺）或自行加工致死（如自殺、自行求死故意服藥過量
      中毒致死）之情形；如非他人加工或自行加工，而係因病
      死或非求死行為致死（如非故意服藥過量中毒致死），與
      前述因凶殺、自殺或自行求死行為致死之凶宅有別。又內
      政部於97年7 月24日函釋亦載明凶宅認定標準，係指賣方
      產權持有期間，於其建築改良物之專有部有 (包括主建物
      及附屬建物)， 曾發生凶殺或自殺而死亡 (不包括自然死
      亡)之 事實 (即陳屍於專有部分)， 及在專有部分有求死
      行為致死 (如從該專有部分跳樓)； 但不包括在專有部分
      遭砍殺而陳屍他處之行為 (即未陳屍於專有部分）等情，
      有內政部97年7 月24日內授中辦字第0970048190號函釋影
      本在卷可稽。足見，賣方產權持有期間，於其建築改良物
      之專有部有 (包括主建物及附屬建物)， 曾發生他人加工
      致死（如凶殺）或自行加工致死（如自殺、自行求死故意
      服藥過量中毒致死）之情形，應屬凶宅；如非賣方產權持
      有期間或非他人加工或自行加工，而係因病死或非求死行
      為致死（如非故意服藥過量中毒致死），則非屬凶宅甚明
      。
（二）原告主張系爭房屋曾有3件死亡案件，其中於85年間有1名
      死者「游鴻榮」因施用毒品而於系爭房屋內之非自然身故
      事實，經本院依原告聲請，向臺北縣中和市戶政事務所函
      查結果，確有游鴻榮之人，原戶籍設於系爭房屋，並於85
      年2 月13日在系爭房屋，因藥物中毒致心臟痲痺死亡，有
      臺北縣中和市戶政事務所98年5 月20日北縣中戶字第098
      000468 0號函，及隨函所附台灣板橋地方法院檢察署相驗
      屍體證明書影本、死亡登記申請書影本、游鴻榮除戶戶籍
      謄本影本在卷可佐。復經臺北縣政府警察局中和分局於97
      年11月19日派員訪查中和市景福里17鄰鄰長即訴外人游文
      雄，經證實確有游鴻榮於上址內施用毒品過量死亡，如前
      述，亦有臺北縣政府警察局中和分局97年11月23日北縣警
      中偵字第0970066374號函附卷可稽。又經證人即里長王坤
      茂於98年7 月8 日本院審理時證述有三件死亡案件發生在
      系爭房屋內，二件自然死亡，一件非自然死亡，非自然死
      亡為死者「游鴻榮」因施用毒品而於系爭房屋內暴斃，並
      陳屍多日致屍水滲入地板，屍臭味飄出系爭房屋外後，始
      經鄰人向轄區派出所報警處理，復經轄區警察單位到系爭
      房屋現場封鎖調查，認為該件係屬非自然死亡之案件等語
      ，有本院98年7 月8 日言詞辯論筆錄在卷可佐。且兩造對
      於97 年7月8 日本院審理時對於系爭房屋內確有發生過三
      件死亡案件，有兩件是自然死亡事件，有一件是訴外人游
      鴻榮於系爭房屋內施用毒品過量死亡，死亡多日才遭發現
      之事實均不爭執。可見，訴外人游鴻榮確於系爭房屋內，
      因藥物中毒致心臟痲痺死亡，係非故意服藥過量中毒致死
      ，並非求死行為致死，則非屬凶宅甚明。
（三）另查，證人即中信房屋仲介人員林淑娟於98年7月8日本院
      審理時證述伊有拿屋況說明書一條一條跟他解釋，現況說
      明書內第十九條載明，本建築改良物於賣方持有期間是否
      曾發生兇殺或自殺致死之情事，伊有告訴原告並非載明『
      非自然死亡』，且伊有到興南派出所查過，還有上網查過
      ，還有附近鄰居查詢有無發生兇殺或自殺致死的情況，他
      們均說沒有等語，且現況說明書內第十九條載明本建築改
      良物（專有部分）於賣方持有期間是否曾發生兇殺或自致
      殺死之情事，有本院98年7月8日言詞辯論筆錄、本件中信
      房屋房地產標的現況說明書影本在卷可稽。復查，兩造簽
      訂之系爭買賣契約第9條第6項約定，被告應保證系爭房屋
      絕無自殺或兇殺致死之情事，否則原告得主張解除契約，
      已如前所述。足徵原告與被告簽訂系爭買賣契約書中，被
      告只擔保系爭房屋非屬「兇殺或自殺致死」之凶宅，並不
      包含系爭房屋曾發生因施用毒品過量或藥物中毒致心臟痲
      痺死亡之情事，原告亦不得依約主張解除契約已明。
（四）揆諸前開函釋及說明，訴外人游鴻榮於系爭房屋內，因藥
      物中毒致心臟痲痺死亡之情形，有台灣板橋地方法院檢察
      署相驗屍體證明書影本、死亡登記申請書影本在卷可佐，
      不屬於前開說明及兩造簽訂系爭買賣契約所認定之凶宅。
      準此，縱系爭房屋曾經發生藥物中毒致心臟痲痺死亡情事
      ，依兩造之約定內容及通常交易觀念，均難認此種情事已
      使系爭房屋具有價值或效用不具備之瑕疵，原告自不得謂
      系爭房地有重大瑕疵，是原告所為解約之意思表示，自難
      認已生合法解約之效力。
六、綜上所述，原告主張被告應就系爭房屋對其負物之瑕疵擔保
    責任，據以解除系爭買賣契約，請求被告返還系爭買賣價金
    1,040萬元，及自本件起訴狀繕本送達被告之翌日起至清償
    日止，按週年利率百分之五計算利息，為無理由，應予駁回
    。原告假執行之聲請，失所附麗，併予駁回。
七、本件事證已臻明確，兩造其餘主張、陳述及所提之證據暨攻
    擊防禦方法，經本院審酌後，認均與本案判斷結果無影響，
    爰不另一一論述，附此敘明。
八、結論：本件原告之訴為無理由，依民事訴訟法第78條，判決
    如主文。
中    華    民    國    98    年    7     月    29    日
                  民事第二庭        法  官  張谷輔
以上正本係照原本作成
如對本判決上訴，須於判決送達後20日內向本院提出上訴狀
中    華    民    國    98    年    7     月    29    日
                                書記官  郭群裕

司法院資訊處製作；財團法人民間司法改革基金會備份。
